【裁判字號】    90,台上,7515
【裁判日期】    901212
【裁判案由】    偽造文書
【裁判全文】
最高法院刑事判決                                九十年度台上字第七五一五號
    上  訴  人  甲○○
                乙○○
右上訴人等因偽造文書案件，不服台灣高等法院台中分院中華民國八十九年十月十一
日第二審判決（八十七年度上訴字第一三九九號，起訴案號：台灣台中地方法院檢察
署八十六年度偵字第二五八四七號），提起上訴，本院判決如左：
    主  文
上訴駁回。
    理  由
按刑事訴訟法第三百七十七條規定：上訴於第三審法院，非以判決違背法令為理由，
不得為之。是提起第三審上訴，應以原判決違背法令為理由，係屬法定要件；如果上
訴理由狀並未依據卷內訴訟資料具體指摘原判決不適用何種法則或如何適用不當，或
所指摘原判決違法情事，顯與法律規定得為第三審上訴理由之違法情形不相適合時，
均應認其上訴為違背法律上之程式，予以駁回。本件原判決撤銷第一審關於上訴人甲
○○（冒名謝巨鐘）部分之科刑判決，改判仍論處該上訴人以共同連續行使偽造私文
書罪刑，及維持第一審關於論處上訴人乙○○以共同連續行使偽造私文書罪刑部分之
判決，駁回其在第二審之上訴。係依憑上訴人等二人及共同被告黃秀榮於警訊、偵查
中及上訴人甲○○於第一審審理時之自白，及被害人陳麗鳳、張採瑩等二人於警訊及
偵查中之指訴，並參酌卷附之台中市中山地政事務所民國八十七年一月五日八七中山
地所一字第三九號函及所附駁回聲請函正本、偽造張採瑩申請補發所有權狀文件、台
中市西區戶政事務所八十七年一月七日中市西戶字第一六五號簡便行文表及所附偽造
張採瑩印鑑變更登記申請書影本、印鑑登記證明申請書影本、台中縣豐原地政事務所
八十六年十二月三十日第一四八八八○號土地登記案件駁回理由書影本及所附之偽造
陳麗鳳申請補發所有權狀文件、台中縣豐原市戶政事務所八十七年一月七日八七豐市
戶三字第一八七號函及所附偽造陳麗鳳印鑑變更登記申請書影本及印鑑登記證明申請
書影本、台中縣豐原地政事務所第一四八八八○號登記案件收件單、台中市中山地政
事務所普字第四五八三三○號申請登記案件收件收據及如原判決附表貳所示之證物等
證據資料，而為論斷，已敘述其所憑之證據及認定之理由。而以上訴人乙○○否認有
詐欺、偽造文書及冒名貸款之犯行，並辯稱：是甲○○對台中縣路況不熟，要求伊幫
忙，伊才駕車載黃秀榮云云，為飾卸之詞，不足採取，在理由內依憑卷證資料，詳加
指駁；並說明上訴人甲○○前案犯罪時間係自八十四年二月十五日起八十四年十二月
間止，本案之發生時間八十六年十一月間，二者相隔二年許，且上訴人甲○○自稱：
伊在前案八十四年被收押後，八十五年交保，收押十一個月，共犯陳威任較晚交保，
查獲後本來沒有想再犯，陳威任交保後表示東山再起等語，是以上訴人甲○○於前案
偵審期間，經羈押近十一月後再犯本案，並無證據足資證明上訴人甲○○係自始基於
概括犯意為之，兩者自無連續犯裁判上一罪之關係之理由。從形式上觀察，原判決並
無採證違反法則或適用法則不當之違法情形存在。按房屋所有權狀及使用執照為財產
之證明文件，身分證為個人身分之證明文件，一般人雖鮮有以之為交易標的，惟非絕
無交易價值，其影本亦同，否則上訴人等二人何須以租屋欲開公司為由向被害人陳麗
鳳、張採瑩等人施詐取得被害人之身分證等證明文件之影本？原判決以上訴人等二人
向被害人詐得身分證影本、所有權狀影本、使用執照影本等物，認屬詐欺既遂，並無
違誤，上訴意旨以上開文件無交易價值，尚未詐得財物，應屬詐欺未遂云云，即有誤
認。另查刑事訴訟法第三十條第一項規定：「最輕本刑為三年以上有期徒刑或高等法
院管轄第一審案件或被告因智能障礙無法為完全之陳述者，於審判中未經選任辯護人
者，審判長應指定公設辯護人為其辯護；其他審判案件認有必要者，亦同」，其中就
智能障礙者，同列為強制辯護案件，係以智能障礙者因智力不足，而無法為完全之陳
述者，始有強制辯護之必要，此觀之該條項法文即知。上訴人甲○○既未能提出其係
智能障礙者，徒以其「雖非智能障礙，然觀之其知識水準，連起碼之國民小學都未讀
過，且其年齡高達七十三歲，當然無法自行將案情做完全之陳述」為由，認原審未依
法為其指定公設辯護人代其辯護，有違刑事訴訟法上開強制辯護之明文，即有所誤認
。又查上訴人甲○○於八十九年八月十一日具狀檢附診斷證明書證明伊自同年月九日
住院治療，無法於同年月十五日出庭應訊，原審乃展期審理，嗣改期於同年九月二十
六日上午九時三十分審理，並經合法傳喚上訴人甲○○在案，上訴人甲○○仍未到庭
，復未檢附任何證明文件證明伊有不到庭之正當理由，原審乃依法一造辯論判決，即
無不合。上訴人甲○○上訴意旨仍執前次未到庭之同一診斷證明書，指摘原判決之一
造辯論判決於法有違，亦屬誤會。又原判決理由三、(二)、(三)雖引上訴人甲○○、乙○
○及共犯黃秀榮之供詞，而其三人就何人出面承租？訂立契約？何人囑黃秀榮照相？
何人教導黃秀榮前往戶政事務所及地政事務所申請資料？或有甲○○及乙○○，或有
甲○○或乙○○等不同之供述，惟原判決既係綜合上訴人等二人、共犯黃秀榮之供述
，及被害人之指訴，並參酌卷附之上開證據資料而為事實之判斷，而上訴人乙○○確
自承係由伊及自稱「賴茂雄」者與陳麗鳳訂立契約，公證時則由甲○○及賴先生去法
院等語，且查雙方確係於八十六年十一月十七日訂定房屋租賃契約書及至法院公證，
有公證書及房屋租賃契約書附於卷外證物可稽，原判決據而認定係由乙○○於八十六
年十一月十七日帶領自稱「賴茂雄」者前往陳麗鳳住處與陳麗鳳簽訂租賃契約書，核
與卷證資料並無不合；又黃秀榮於偵查中係謂：「乙○○叫我去戶政機關辦，『他們
』叫我去照相，相片再交給乙○○……」等語（詳八十六年偵字第二五八四七號卷第
四十九頁反面），足證原判決第十頁末行所引上開黃秀榮供述，誤將「他們」漏繕為
「他」，且由原判決理由二、(三)所引之黃秀榮供述以觀，核與原判決事實認定由甲○
○要黃秀榮先去照相一節，並無歧異矛盾之處；又上訴人乙○○自承帶同黃秀榮至地
政事務所辦理申請事宜，黃秀榮亦稱：「是乙○○載我去申請的，他教我如何寫申請
書」、「原本謝巨鐘（即甲○○）有教過我如何填寫申請書，到了戶政事務所及地政
事務所乙○○又再教我一遍」等語，原判決事實因而認定係由乙○○指導黃秀榮，並
無違誤。上訴人乙○○將原判決理由二、(二)、(三)中所引上訴人甲○○、乙○○及共犯
黃秀榮之供詞斷章取義，截頭去尾，任意指摘原判決理由矛盾，自非可採。上訴意旨
徒執陳詞爭辯，並未就原判決所為論斷究如何違背經驗法則、論理法則，依據卷內訴
訟資料具體指明，難認已符合首揭法定之第三審上訴要件，其上訴均違背法律上之程
式，應予駁回。
據上論結，應依刑事訴訟法第三百九十五條前段，判決如主文。
中      華      民      國     九十     年     十二     月     十二     日
                              最高法院刑事第十一庭
                                  審判長法官  林  增  福
                                        法官  邵  燕  玲
                                        法官  吳  昆  仁
                                        法官  陳  世  雄
                                        法官  惠  光  霞
      右正本證明與原本無異
                                              書  記  官
中      華      民      國     九十     年     十二     月     十九     日


司法院資訊處製作；財團法人民間司法改革基金會備份。
